【裁判字號】    97,訴,2059
【裁判日期】    970714
【裁判案由】    違反稅捐稽徵法
【裁判全文】
臺灣臺中地方法院刑事判決              97年度訴字第2059號
公  訴  人  臺灣臺中地方法院檢察署檢察官
被      告  甲○○
選任辯護人  李宗炎律師
上列被告因違反稅捐稽徵法案件，經檢察官提起公訴（96年度偵
字第11400號），被告於準備程序中就被訴事實為有罪之陳述，
受命法官於聽取當事人之意見後，經本院合議庭裁定由受命法官
獨任進行簡式審判程序，判決如下：
    主    文
甲○○共同納稅義務人以詐術逃漏稅捐，處有期徒刑伍月，如易
科罰金，以銀元佰元即新臺幣玖佰元折算壹日；減為有期徒刑
貳月又拾伍日，如易科罰金，以銀元佰元即新臺幣玖佰元折算
壹日。
    犯罪事實
一、緣甲○○為林金聲（別名林秀樹，業於民國86年10月14日死
    亡）之侄兒，因林金聲於86年4月間發現罹癌將不久於人世
    ，欲將其所有坐落臺中市○區○○段167之6地號之土地（下
    稱系爭土地）贈與甲○○，渠等明知若以無償贈與方式移轉
    系爭土地之所有權，除須依法繳納土地增值稅外（按本件無
    論以有償或無償移轉方式，應分別由原所有權人林金聲或取
    得所有權之人甲○○所繳納之土地增值稅均同為4,963,656
    元，並無差額），林金聲尚須課徵繳納贈與稅991,670元，
    亦明知甲○○僅實際出資繳納前述土地增值稅4,963,656元
    及其他應付費用（含地價稅、登記費、代書費等），並未另
    行支付相當之買賣價金予林金聲，亦即雙方實際上並無買賣
    關係而係自林金聲所贈與（此部分另經林金聲之子林岱山於
    93年7月12日對被告提出詐欺、背信等罪嫌之告訴，並由臺
    灣臺中地方法院檢察署檢察官以94年度偵續字第154號為不
    起訴處分後，再經臺灣高等法院臺中分院檢察署以95年度上
    聲議字第1088號駁回再議之聲請而告確定），竟仍共同基於
    以詐術逃漏贈與稅及使公務員登載不實之犯意聯絡，先共同
    製作內容不實之土地買賣所有權移轉契約書後，由甲○○授
    權、同意林金聲交由不知情之代書林安斌受託於86年6月30
    日至臺中市中山地政事務所，偽以買賣為移轉登記之原因，
    辦理系爭土地之所有權移轉登記，使該管地政事務所不知情
    之承辦公務員，將此不實之移轉原因事項登載於職務上所掌
    管之土地登記簿冊上，並據以核發土地所有權狀，足以生損
    害於地政機關對於地籍管理及稅捐機關對於贈與稅課徵之正
    確性，因而逃漏林金聲應繳納之贈與稅991,670元。
二、案經臺灣高等法院臺中分院檢察署檢察官檢舉發交臺灣臺中
    地方法院檢察署檢察官偵查起訴。
    理    由
一、程序事項之說明：
    本件被告甲○○所犯係死刑、無期徒刑、最輕本刑為三年以
    上有期徒刑以外之罪，其於準備程序中就被訴事實為有罪之
    陳述，經告知簡式審判程序之旨，並聽取公訴人、被告及選
    任辯護人之意見後，本院合議庭認為適宜而裁定由受命法官
    獨任進行簡式審判程序；又依據刑事訴訟法第273條之1第1
    項、第279條第2項前段、第273條之2等規定，本案證據之調
    查，即不受刑事訴訟法第159條第1項、第161條之2、第161
    條之3、第163條之1及第164條至第170條等規定之限制，合
    先敘明。
二、得心證之理由：
    上揭犯罪事實，業據被告甲○○於本院準備程序及審理時均
    坦承不諱，核與證人林安斌於偵訊時具結證述之情節相符，
    並有臺灣高等法院臺中分院檢察署95年度上聲議字第1088號
    處分書、臺灣臺中地方法院檢察署94年度偵續字第154號不
    起訴處分書及該94年度偵續字第154號偵查案卷內所附辦理
    系爭土地所有權移轉登記之授權書、土地買賣所有權移轉契
    約書、地籍資料等附卷可稽；而本件無論以有償或無償方式
    移轉所有權，應分別由原所有權人林金聲或取得所有權之人
    即被告甲○○所繳納之土地增值稅均為4,963,656元，並無
    差額一節，業據臺中市稅捐稽徵處民權分處以96年12月7日
    中市稅民分一字第0969012722號函函覆在卷（詳96年度偵字
    第11400號卷第32頁）；又本件贈與人林金聲所逃漏之贈與
    稅額為991,670元，計算公式為：〔（公告現值8,321,000元
    －免稅額1,000,000元）×稅率27％－累進差額985,000元＝
    991,670元〕，亦有財政部臺灣省中區國稅局民權稽徵所97
    年3月28日中區國稅民權一字第0970003986號函及97年6月27
    日中區國稅民權一字第0970030269號函存卷可憑（詳96年度
    偵字第11400號卷第36頁；本院卷第27至28頁）；基此，足
    認被告之自白確與事實相符，得為證據。綜上所述，本件事
    證明確，被告犯行洵堪認定，應依法論科。
三、新舊法比較之說明：
  (一)查被告甲○○行為後，刑法第2條第1項業於94年2月2日修正
    公布，並自95年7月1日起施行。修正後刑法第2條第1項規定
    ，已將新舊法律適用之「從新從輕」原則，改採「從舊從輕
    」原則，而此規定僅係規範行為後法律變更所生新舊法律比
    較適用之準據法，並非實體刑罰法律，自不生行為後法律變
    更之比較適用之問題，應逕行適用新法第2條第1項之規定，
    為「從舊從輕」之比較，合先敘明。
  (二)刑法第214條使公務員登載不實罪、稅捐稽徵法第41條納稅
    義務人以詐術逃漏稅捐罪與同法第43條第1項幫助犯逃漏稅
    捐罪等，雖未經修正，然各罪法定刑為罰金刑部分，依修正
    後刑法第33條第5款之規定，最低額為新臺幣一千元，而依
    被告行為時之罰金罰鍰提高標準條例第1條前段及修正前刑
    法第33條第5款規定，罰金之最低額僅新臺幣三元。經比較
    修正前、後之刑罰法律，修正後之法律並無較有利於被告之
    情形，故關於罰金刑部分仍應適用修正前之規定。
  (三)修正前刑法第28條規定：「二人以上共同實施犯罪之行為者
    ，皆為正犯。」，修正後刑法第28條則規定：「二人以上共
    同實行犯罪之行為者，皆為正犯。」；修正前刑法第31條第
    1項前段規定：「因身分或其他特定關係成立之罪，其共同
    實施、教唆或幫助者，雖無特定關係，仍以正犯或共犯論。
    」，修正後刑法第31條第1項前段則規定：「因身分或其他
    特定關係成立之罪，其共同實行、教唆或幫助者，雖無特定
    關係，仍以正犯或共犯論。」；其立法理由旨在排除陰謀、
    預備共同正犯之成立，對於著手後，共同實行犯罪構成要件
    行為者，修正前後規定均認應論以共同正犯，並無歧異，故
    不論依修正前後規定，被告甲○○與贈與人林金聲均構成共
    同正犯，對被告而言，新法並無較有利之情形，故應逕行適
    用被告行為時即修正前刑法第28條、第31條第1項之規定。
  (四)刑法第55條後段有關牽連犯之規定於同次修法時業已刪除，
    故原規定之犯一罪而其方法或結果之行為犯他罪名者，除依
    具體情況認有想像競合犯之情形外，應按數罪併罰之原則論
    處。然以本件被告所犯使公務員登載不實罪及稅捐稽徵法第
    41條以詐術逃漏稅捐罪之間，各該自然意義之數行為所構成
    之犯罪，在其構成要件之本質部分並無相重合之情形，並不
    符合新法施行後，擴大適用想像競合犯理論時應採用之「構
    成要件行為合一性」之原則，故無得以「一行為」之概念論
    以想像競合犯，故若適用新法之規定，並不得逕依想像競合
    犯之規定從一重處斷，而須分論併罰。是則，經比較修正前
    後刑法第55條後段關於牽連犯之規定，刪除後之規定，並未
    較有利於被告，故本件仍應適用被告行為時得論以牽連犯之
    舊法規定。
  (五)綜合上揭新舊刑法比較之結果，並本於統一性及整體性原則
    ，新修正之刑法並未較有利於被告，爰一體適用修正前之刑
    法規定。
  (六)被告犯罪時之刑法第41條係規定「犯最重本刑為三年以下有
    期徒刑以下之刑之罪，而受六個月以下有期徒刑或拘役之宣
    告，因身體、教育、職業、家庭之關係，執行顯有困難者，
    得以一元以上三元以下折算一日，易科罰金。」（下稱行為
    時法），而被告行為後，刑法第41條先於90年1月12日修正
    生效（下稱中間時法），修正內容將得易科罰金之適用範圍
    擴大為「犯最重本刑為五年以下有期徒刑以下之刑之罪，而
    受六月以下有期徒刑或拘役之宣告，因身體、教育、職業、
    家庭之關係或其他正當事由，執行顯有困難者，得以一元以
    上三元以下（按：業經修正前罰金鍰提高標準條例第2條提
    高一百倍）折算一日，易科罰金。但確因不執行所宣告之刑
    ，難收矯正之效或難以維持法秩序者，不在此限。」；該條
    規定嗣於94年2月2日復經修正公布，並於95年7月1日施行（
    下稱裁判時法），該次修正後刑法第41條規定「犯最重本刑
    為五年以下有期徒刑以下之刑之罪，而受六個月以下有期徒
    刑或拘役之宣告者，得以新臺幣一千元、二千元或三千元折
    算一日，易科罰金。但確因不執行所宣告之刑，難收矯正之
    效，或難以維持法秩序者，不在此限。」，上開法律迭有變
    更，經比較行為時法、中間時法及裁判時法後，以中間時法
    對被告最為有利，依刑法第2條第1項但書之規定，自應適用
    中間時之刑法第41條第1項前段規定，就對被告所處之有期
    徒刑諭知如易科罰金之折算標準。
四、論罪科刑部分：
  (一)按贈與稅之納稅義務人為贈與人，遺產及贈與稅法第7條第1
    項前段定有明文，本件如以實際贈與為所有權移轉登記之原
    因，贈與人林金聲即為贈與稅之納稅義務人，依法應對其課
    徵贈與稅，是被告甲○○除與贈與人林金聲共同犯以詐術逃
    漏稅捐罪之外，同時亦犯幫助贈與人林金聲逃漏稅捐之罪。
    又按被告甲○○明知其與林金聲間就系爭土地實質上為贈與
    行為，竟向地政機關以買賣為由申請移轉登記，使不知情之
    公務員登載於職務上所掌之公文書，即在登記簿上登載登記
    原因為買賣之不實事項，自足以生損害於地政機關對地籍管
    理及稅捐機關對於贈與稅課徵之正確性甚明。
  (二)是核被告甲○○所為，係犯刑法第214條使公務員登載不實
    文書罪、稅捐稽徵法第41條納稅義務人以詐術逃漏稅捐罪及
    稅捐稽徵法第43條第1項之幫助犯逃漏稅捐罪。被告甲○○
    就上開刑法第214條使公務員登載不實罪之犯行，與林金聲
    間有犯意聯絡與行為分擔，應論以共同正犯。又被告甲○○
    雖非本件贈與稅之納稅義務人，然其就上開稅捐稽徵法第41
    條之犯行，與具有納稅義務人身分之林金聲有犯意聯絡及行
    為分擔，仍應論以共同正犯。再被告等利用不知情之代書林
    安斌向臺中市中山地政事務所辦理系爭土地之所有權移轉登
    記，進而逃漏贈與稅，為間接正犯。被告以一行為同時觸犯
    稅捐稽徵法第41條及稅捐稽徵法第43條第1項等罪，為想像
    競合犯，應從一重之稅捐稽徵法第41條納稅義務人以詐術逃
    漏稅捐罪處斷。被告所犯刑法第214條使公務員登載不實罪
    與稅捐稽徵法第41條納稅義務人以詐術逃漏稅捐罪，有方法
    、目的之牽連關係，應依修正前刑法第55條後段之規定，從
    一重以稅捐稽徵法第41條之納稅義務人以詐術逃漏稅捐罪處
    斷。檢察官起訴書雖僅認被告涉犯稅捐稽徵法第41條之罪，
    惟被告係為幫助林金聲納稅義務人逃漏贈與稅，且使該管公
    務員將該等不實之移轉原因事項登記於所掌之公文書等犯行
    ，要與起訴犯罪事實有裁判上一罪關係，業如前述，且經本
    院諭知後，均經被告於本院審理時為認罪之表示，自為起訴
    效力所及，而應併予審理，附此敘明。另按稅捐稽徵法第41
    條所定納稅義務人以詐術或其他不正當方法逃漏稅捐罪，係
    屬結果犯，除犯罪之目的在逃漏稅捐外，並須有逃漏應繳之
    稅捐之結果事實，始足構成該罪，是本件無論以有償或無償
    之方式移轉所有權，應分別由原所有權人林金聲或取得所有
    權之人即被告甲○○所繳納之土地增值稅既均為4,963,656
    元，並無差額，而被告甲○○實際上確已出資繳納該等土地
    增值稅等情，均業如前述，故本件被告甲○○就其應繳納之
    土地增值稅部分，並無逃漏稅捐之主觀犯意與客觀行為，且
    無發生逃漏土地增值稅之結果，該部分自不構成犯罪，併予
    敘明。
  (三)爰審酌被告為使贈與人林金聲逃避高額贈與稅而為本件犯行
    之犯罪動機、目的，本件逃漏之贈與稅額高達991,670元，
    其犯罪手段尚稱平和，且於本院審理時業已坦承犯行，尚有
    悔意，暨其素行、智識程度及生活狀況等一切情狀，量處如
    主文所示之刑，並依90年1月12日修正生效之刑法第41條第1
    項前段諭知如易科罰金之折算標準。
  (四)末按，被告本案犯罪時間在96年4月24日以前，合於中華民
    國九十六年罪犯減刑條例所定之減刑條件，應依同條例第2
    條第1項第3款規定減其宣告刑至二分之一，並諭知易科罰金
    之折算標準。
五、據上論斷，應依刑事訴訟法第273條之1第1項、第299條第1
    項前段，稅捐稽徵法第41條、第43條第1項，刑法第2條第1
    項前段、第11條前段、第28條（修正前）、第31條第1項（
    修正前）、第214條、第55條、第55條後段（修正前）、刑
    法第41條第1項前段（90年1月12日修正生效），刑法施行法
    第1條之1，罰金罰鍰提高標準條例第2條（修正刪除前），
    現行法規所定貨幣單位折算新臺幣條例第2條，中華民國96
    年罪犯減刑條例第2條第1項第3款、第7條、第9條，判決如
    主文。
中    華    民    國    97    年    7     月    14    日
                  刑事第十二庭  法  官  廖慧如
以上正本證明與原本無異。
如不服本判決，應於收受送達後10日內向本院提出上訴書狀，其
未敘述上訴之理由者並得於提起上訴後10日內向本院補提理由書
（均須按他造當事人之人數附繕本）。
                                書記官  張宏清
中    華    民    國    97    年    7     月    14    日
本案論罪科刑法條全文
中華民國刑法第214條
明知為不實之事項，而使公務員登載於職務上所掌之公文書，足
以生損害於公眾或他人者，處3年以下有期徒刑、拘役或5百元以
下罰金。
稅捐稽徵法第41條
納稅義務人以詐術或其他不正當方法逃漏稅捐者，處5年以下有
期徒刑、拘役或科或併科新台幣6萬元以下罰金。
稅捐稽徵法第43條第1項
教唆或幫助犯第41條或第42條之罪者，處3年以下有期徒刑、拘
役或科新台幣6萬元以下罰金。


司法院資訊處製作；財團法人民間司法改革基金會備份。
